臺灣臺南地方法院民事裁定　　　　　100年度消債更字第111號
聲　請　人
即　債務人　林暐倫
上列當事人因消費者債務清理事件聲請更生及保全處分，本院裁
定如下：
    主  文
更生及保全處分之聲請均駁回。
聲請程序費用新臺幣壹仟元由聲請人負擔。
    理  由
一、按債務人與金融機構協商成立者，不得聲請更生或清算，但
    因不可歸責於己之事由，致履行顯有重大困難者，不在此限
    ；本條例施行前，債務人依金融主管機關協調成立之中華民
    國銀行公會會員辦理消費金融案件無擔保債務協商機制與金
    融機構成立之協商，準用前項之規定，消費者債務清理條例
    （下稱本條例）第151條第5項、第 6項分別定有明文。衡諸
    前開規定之立法意旨，可見債務人無論在本條例施行前後，
    與金融機構之債權人成立協商後，即應本於債權契約之誠信
    原則勉力履行，除非有前述不可歸責於己之事由，且其履行
    顯然有重大困難，不得率爾依本條例更生程序清理其債務。
    又按聲請更生或清算不合程式或不備其他要件者，法院應以
    裁定駁回之，但其情形可以補正者，法院應定期間先命補正
    ，復為同條例第8條所明定。
二、本件聲請意旨略以：債務人即聲請人林暐倫前於消費者債務
    清理條例實施前，與最大債權金融機構即元大商業銀行股份
    有限公司成立協商，聲請人已依照約定約償還 6期，每期約
    新台幣（下同）8,000元至9,000元，然清償期間因酒駕須罰
    鍰3萬元，聲請人未告知債權銀行，只向銀行要求能否延緩1
    個月，因銀行不答應，聲請人因此不可歸責於己致履行顯有
    困難之原因而毀諾，爰依消費者債務清理條例聲請更生等語
    。
三、經查，本件聲請人主張其無擔保債務本金總額約 920,000元
    ，聲請人於消費者債務清理條例施行前，於95年 6月間曾向
    最大債權人元大商業銀行申請債務協商，雙方並達成「自95
    年7月10日起，每月還款17,633元，共分120期，年利率6%」
    之還款方案；聲請人自95年 7月10日起開始依約繳款，至95
    年12月即未依約履行而毀諾等情，經本院依職權向債權人銀
    行查明屬實，此有元大商業銀行之民事陳報狀在卷足憑。
四、聲請人主張其無擔保債務本金為 920,000元，名下無不動產
    ；目前任職於東陽實業股份有限公司，99年 1至12月之薪資
    所得為283,598元，另有獎金7,491元；聲請人遭債權人元大
    商業銀行聲請強制扣薪前，每月交付21,000元由父母運用，
    遭強制扣薪後，每月交付12,000元由父母運用云云。然查：
  (一)按債務人與金融機構之債權人成立協商後，即應本於債權契
    約，依誠實及信用之原則勉力履行之，是以，債務人在履行
    債務期間，須經歷經濟困苦之過程，其生活程度當然必須相
    當限制，除應積極開源努力勤奮工作以增加收入償還債務外
    ，尚須節流儉樸其生活需求而適當控制其生活費用支出，以
    達成勉力履行債務。次按消費者債務清理條例第151條第5、
    6 項規定：「債務人與金融機構協商成立者，不得聲請更生
    或清算。但因不可歸責於己之事由，致履行顯有重大困難者
    ，不在此限。本條例施行前，債務人依金融主管機關協調成
    立之中華民國銀行公會會員，辦理消費金融案件無擔保債務
    協商機制與金融機構成立之協商，準用前項之規定。」，所
    謂因不可歸責於己之事由，致履行顯有重大困難之情形，應
    係指債務人與最大債權金融機構協商「成立後」，債務人之
    經濟狀況、生活等客觀事實有顯著變動者而言，亦即債務清
    償方案成立後，固由債務人按其條件履行，惟須於其後發生
    情事變更，在清償期間因不可歸責於己之事由，而有收入或
    收益不如預期或支出增加之情形，致該還款方案履行困難甚
    或履行不能，始能聲請更生或清算。此項規定旨在避免債務
    人任意毀棄已成立之協商，濫用更生或清算之裁判上債務清
    理程序，況該債務清償方案係經當事人行使程序選擇權所為
    之債務清理契約，債務人自應受該還款協議所拘束。
  (二)聲請人於95年6月與債權銀行成立協商後，約定每月償還17,
    663元，自95年7月第一次繳款，迄95年11月最後一次繳款，
    共繳納5期嗣毀諾，聲請人主張其係因酒駕須繳罰鍰3萬元，
    然銀行不同意其延緩 1個月還款之請求，聲請人因此不可歸
    責於己致履行顯有困難之原因而毀諾，此外，本件聲請人陳
    稱其於100年6月13日遭債權人銀行聲請強制執行扣薪前，每
    月交付21,000元由父母運用云云。綜參上情可知：聲請人與
    債權銀行約定每月償還17,663元，其每月須償債金額其實較
    其自稱每月須交付父母運用之21,000元低，則聲請人於95年
    12月間並無失業且未遭遇重大經濟變故之情形下，未提出任
    何具體證據，卻僅空言主張「須繳納酒駕罰鍰 3萬元」為不
    可歸責於己致履行顯有困難而毀諾之原因云云，實難憑採。
  (三)復按債務人之財產及薪資為所有債權之總擔保，是非為維持
    其財產所為之支出行為，減損其積極財產，自不得列為其應
    支出項下，且為確保各債權人公平受償，亦不得獨厚任何一
    特定債權人。縱使債權人向執行法院聲請強制執行，惟衡諸
    執行法院對於債務人之薪資債權實施強制執行時，一般僅於
    債務人每月得支領之各項薪津於3分之1，及年終、考核、績
    效獎金及其他獎金於4分之3範圍內為強制執行，已預留維持
    債務人及其共同生活之親屬生活所必需之生活費用，亦難認
    債權人就聲請人之薪資債權為強制執行，將有礙於嗣後聲請
    人之生活，先予敘明。查：
  1.聲請人固陳稱其於99年1至12月之薪資所得為283,598元，另
    有獎金 7,491元等情，然經本院依職權向聲請人任職之東陽
    實業股份有限公司函詢，聲請人自100年1月起 9月之實際薪
    資所得共計296,750元【計算式：34236＋30127＋32587＋32
    465＋34274＋33155＋33300＋34970＋31636＝296750】，平
    均每月薪資所得約為32,972元【計算式：2967509＝32972
    ，元以下四捨五入】，此有東陽實業股份有限公司陳報債務
    人98年10月起至100年9月份之薪資明細表在卷可稽，足見聲
    請人之財產收入並無減少，反而有增加之情形，堪予認定。
  2.聲請人自陳聲請前二年內必要支出為其個人基本生活費用總
    額共 161,664元，平均每月必要支出（包括膳食、電信、保
    險、加油費及機車保養等項目）為6,736元（計算式：16166
    4 24＝6736）元，可採信為真；至聲請人主張其於遭債權
    人元大商業銀行聲請強制扣薪前，每月交付21,000元由父母
    運用，遭強制扣薪後，每月則交付12,000元由父母運用云云
    。然查，聲請人父親林福麟名下有包括臺南市○○區○○路
    3段329巷29號及安中路 1段700巷45號等建物、土地共4筆不
    動產，顯非全無資力之人，可合理推論其經濟狀況並不比債
    務人差，以聲請人本身債務纏身且自顧不暇情況下，其陳稱
    每月必要支出尚包括須交付12,000元至21,000元不等之金額
    與父母運用等情，應不足採。
  3.按子女固對父母有扶養之義務，然聲請人負有債務，依行政
    院內政部所公告98年度臺灣省低收入戶最低生活費用每人每
    月為10,244元，該生活費標準係按照政府最近一年平均每人
    消費支出（包括食品費、衣著鞋襪費、房租水電費、家居管
    理費、醫療保健費、交通通訊費、娛樂教育費及雜項支出）
    百分之60訂定，是應認以此10,244元為債務人父親（即家長
    ）每月之生活費用，債務人主張超越此範圍部分顯不足採信
    。又債務人與父母同財共居，共營家庭，家人共同生活，無
    論在食、衣、住、行及其他雜項支出，因團體互相使用分散
    開銷之作用，可節省支出，是上述政府所公布最近一年平均
    每人消費支出，其中所包括房租水電費、家居管理費、交通
    通訊費、娛樂及雜項等支出乃共享共用，自毋須每一口人均
    列計，是認每一戶家庭之消費支出，除家長外之家屬部分則
    應以99年度親屬扶養每人免稅額為82,000元即每月約 6,900
    元方屬合理。依前開說明，聲請人之父親林福麟、母親林吳
    錦春共育有 3名子女，聲請人父母每月生活費各依10,244及
    6,900元計算，則聲請人每月應分攤對父母之扶養費應為5,7
    15元【計算式：（10244＋6900）3＝5715元，元以下四捨
    五入】，始為適當。
  4.基上所陳，本件聲請人目前平均每月收入約32,972元（尚不
    包括年終獎金及年節、績效獎金等），扣除聲請人每月生活
    必要費用6,736元、每月應分攤對父母之扶養費5,715元，尚
    有餘額20,521元【計算式：32,0000000000000＝20521】
    。綜觀聲請人之財產、收入資料、必要生活支出等情，聲請
    人應有能力償還債權人提出「分120期償還，利率6％，月付
    金17,663元」之還款方案，然聲請人捨此不為，卻以不可歸
    責於己之事由逕予毀諾，自不足採。
  (四)再參以，聲請人於95年 6月間與元大商業銀行達成還款協議
    時，勢必已考量其本身收入、支出狀況，方能決定還款之金
    額是否為其所能負擔，且聲請人於與債權銀行成立協商後，
    約定每月償還17,663元，而自95年 7月第一次繳款，迄最後
    一次繳款，已正常繳款共 5期，債務其實已有減少，何況，
    債務人林暐倫現年30歲（出生於70年 3月25日），其距一般
    平均退休年齡60歲尚有30年之工作能力，且目前有正當職業
    及固定工作收入，收入亦有逐年增加情形，非無能力清償借
    款；綜參上情，聲請人難謂有何履行顯有重大困難之情事存
    在，且所提出之證據，亦不足以證明其確有「因不可歸責於
    己之事由致履行顯有重大困難」之情形，自與消費者債務清
    理條例第151條第5項之要件，顯有未合。
五、末按債務清償方案既係經當事人於本條例施行後行使選擇權
    所合意成立之債權契約，債務人自應受該成立之契約所拘束
    ，如認該協商成立之清償方案其後有不適當履行之情形，仍
    應誠實面對債務，再循本條例所定之協商機制，誠意向債權
    人協商謀求更合理之清償方案，而非輕率毀諾，逕為聲請更
    生清理程序。查聲請人既於本條例施行前與債權人元大商業
    銀行成立協商，每月償還17,663元，且已依協商方案履行，
    如事後有履行不便之情形，認清償方案應予適當調整，非不
    可經由本條例所規定之協商程序，再與債權人重新協商，訂
    定適當可行之清償方案。以債務人現年30歲，目前有正當職
    業及固定工作收入，若債務人能與債權人再次協商，則達成
    協議當屬可期，是認聲請人宜循再次辦理協商之途徑以求解
    決，方符合本條例兼顧保障債權人公平受償及重建復甦債務
    人經濟生活之立法目的，何況，聲請人業已履行 5期，倘能
    與金融機構再次成立協商，非不能降低每月之還款金額，爭
    取更優惠之「零利率」還款方案，因此，聲請人實應重新與
    最大債權人銀行進行協商程序，協議達成符合債權人、債務
    人權益之清償方案方為正途，然聲請人捨此不為，主張其不
    能清償債務云云，逕以「非可歸責於聲請人之事由致履行顯
    有重大困難」為由，率爾聲請更生，反而肇致規避債務之道
    德風險，自有不當。
七、綜上所述，本院綜合前述聲請人財產收入及固定生活必要支
    出以觀，聲請人並非無能力清償債務，且其並未具體以實證
    說明其於95年間毀諾前後無有何不可歸責於己之事由，致履
    行顯有重大困難之情事存在，是以，本件聲請即與消費者債
    務清理條例第151條第5項所規定：【不可歸責於己之事由】
    及【履行顯然有重大困難】之要件，均有未合。從而，聲請
    人於消費者債務清理條例施行前，既已與金融機構之債權人
    依金融主管機關協調成立之中華民國銀行公會會員辦理消費
    金融案件無擔保債務協商機制成立協商，其聲請更生，顯然
    違背前揭條例第151條第6項準用同條第 5項前段之規定，且
    上開欠缺又屬無從補正，自應予駁回其更生之聲請；又本件
    聲請人更生之聲請既經駁回，其保全處分之聲請，即無必要
    ，應併予駁回，爰裁定如主文。
中    華    民    國   100    年    11    月    1     日
                  民事第一庭    法  官  何清池
上為正本係照原本作成。
如不服本裁定，應於裁定送達後10日內，以書狀向本院提出抗告
，並繳納抗告費新臺幣1,000元。
中    華    民    國   100    年    11    月    1     日
                                書記官  謝明達